臺灣桃園地方法院刑事判決　　　　　　　100年度訴字第334號
公　訴　人　臺灣桃園地方法院檢察署檢察官
被　　　告　潘朝相
選任辯護人　邱清銜律師
上列被告因強盜案件，經檢察官提起公訴（100 年度偵字第7783
號），本院判決如下︰
    主  文
潘朝相犯攜帶兇器強盜罪，處有期徒刑柒年陸月。扣案美工刀壹
把沒收。
    事  實
一、潘朝相因積欠債務，缺錢花用，竟意圖為自己不法所有，基
    於強盜之犯意，於民國100 年3 月21日上午7 時30分許，攜
    帶客觀上對人之生命、身體具有危險性足供兇器使用之美工
    刀1 把，站立在其桃園縣中壢市○○○路9 之259 、260 號
    租屋處1 樓至2 樓樓梯間，伺機尋找強盜目標，於同日上午
    約7 時40分許，見林佳慧獨自1 人自3 樓住處下樓，行經該
    處樓梯間之際，隨即自後以左手摀住林佳慧嘴巴，右手並持
    前揭美工刀抵住林佳慧脖子，同時並喝令其「不要叫、不要
    動」等語，且將林佳慧拖入其前揭租屋處，拉扯過程中，並
    以前揭美工刀劃傷林佳慧右手食指（傷害部分，未據告訴）
    ，以此強暴、脅迫方式至使林佳慧不能抗拒，入屋後旋要求
    林佳慧交付財物，林佳慧即將身上僅存之新臺幣（下同）20
    0 元現金交付潘朝相，潘朝相拿取現金後，對林佳慧說：「
    200 元太少」等語，即將200 元現金丟入林佳慧皮包，並隨
    手翻弄該皮包內之物品，再強取林佳慧之皮夾察看，發現其
    內亦無現金後，即任由林佳慧取回，並要求林佳慧留下聯絡
    電話，以供日後索取錢財之用後始釋放之。嗣林佳慧脫困後
    ，向警方報案，始循線查悉上情。
二、案經桃園縣政府警察局中壢分局報告臺灣桃園地方法院檢察
    署檢察官偵查起訴。
    理  由
壹、證據能力部分：
    按被告以外之人於審判外之言詞或書面陳述，除法律有規定
    者外，不得作為證據。又被告以外之人於審判外之陳述，雖
    不符前4 條之規定，而經當事人於審判程序同意作為證據，
    法院審酌該言詞陳述或書面陳述作成時之情況，認為適當者
    ，亦得為證據。當事人、代理人或辯護人於法院調查證據時
    ，知有第159 條第1 項不得為證據之情形，而未於言詞辯論
    終結前聲明異議者，視為有前項之同意，刑事訴訟法第159
    條第1 項、第159 條之5 第1 項、第2 項分別定有明文。查
    本案認定事實所引用之卷證資料，除原已符同法第159 條之
    1 至第159 條之4 規定、及法律另有規定等傳聞法則例外規
    定，而得作為證據外，其餘卷證資料，並無證據證明係公務
    員違背法定程序所取得，而檢察官、被告及辯護人於本院行
    準備程序及審理時，均不爭執其證據能力，且本院審酌前揭
    陳述作成時之情況，並無違法取證之瑕疵，亦認以之作為證
    據為適當，是本件有關被告以外之人於審判外之言詞或書面
    陳述等供述證據，依前揭法條意旨，自均得為證據。
貳、實體部分：
一、訊據被告潘朝相固坦認於前揭時、地，一手摀住被害人林佳
    慧嘴巴，一手出示美工刀，將被害人拖入其前揭租屋處後，
    被害人將200 元現金交付，惟矢口否認有何加重強盜犯行，
    辯稱：伊未翻動被害人之皮包、皮夾，且未稱200 元太少，
    是因為被害人說剛買房沒有什麼錢，伊想說大家都是辛苦人
    ，就主動把200 元又還給被害人。且向被害人要手機電話號
    碼，只是要向被害人道歉云云。經查：
  (一)被告於前揭時、地，持美工刀1 把，站立在其租屋處1 樓至
    2 樓樓梯間，見被害人獨自1 人自3 樓住處下樓，行經該處
    樓梯間之際，隨即自後以左手摀住被害人嘴巴，右手並持前
    揭美工刀抵住被害人脖子，同時並喝令其「不要叫、不要動
    」等語，且將被害人拖入其前揭租屋處，拉扯過程中，並以
    前揭美工刀劃傷被害人右手食指，入屋後旋要求被害人交付
    財物，被害人即將身上僅存之200 元現金交付被告，被告拿
    取現金後，對被害人說：「200 元太少」等語，即將200 元
    現金丟入被害人皮包，並隨手翻弄該皮包內之物品，再強取
    被害人之皮夾察看，發現其內亦無現金後，即任由被害人取
    回，並要求被害人留下聯絡電話，以供日後索取錢財之用後
    始釋放之一節，迭據被害人於警詢、偵訊及本院審理時指訴
    綦詳（見偵卷第18至19頁、第63至64頁；本院卷第51至55頁
    ），而被告亦於警詢、偵訊及本院審理時，坦認有一手被害
    人嘴巴，一手出示美工刀，過程中被害人手指有受傷流血，
    將被害人拖入其前揭租屋處後，被害人將200 元現金交付，
    之後又將200 元還給被害人各情（見偵卷第9 至10頁、第48
    至49頁；本院卷第7 頁反面、第59至60頁）。復前揭租賃處
    ，確係由被告所承租且使用中一情，亦據證人即房東女友彭
    婷於警詢時證述在卷（見偵卷第22至23頁）。此外，亦有房
    屋租賃契約書影本、桃園縣政府警察局中壢分局扣押物品目
    錄表、天晟醫院診斷證明書各1 份、暨查獲現場、被害人受
    傷、美工刀照片22張在卷可稽（見偵卷第16、21頁、第26至
    36頁、第39至40頁），並有美工刀1 把扣案足佐，上揭事實
    ，洵堪認定。
  (二)至使不能抗拒：
  1.按強盜罪之強暴、脅迫，祇須抑壓被害人之抗拒或使被害人
    身體上、精神上，處於不能抗拒之狀態為已足，其暴力縱未
    與被害人身體接觸，仍不能不謂有強暴、脅迫行為（最高法
    院22年上字第317 號判例意旨參照）。經查：
  (1)被害人於本院審理時證稱：其沒有辦法反抗，被告力氣很大
    。其曾經試圖反抗，在樓梯間時，其也是手抓住樓梯扶桿，
    但被告力氣很大，其就被他拖進去。在被告的住處時，其也
    有反抗，當被他拉進去時，門還沒有關上時，其手亦是一直
    拉著門框，但還是被被告拖進去，被告把其整個人從腰部騰
    空抱起來，其根本沒有手去抓任何東西。雖在被告住處，被
    告向其要皮包時，並未抓住其，其未趁機反抗逃跑，是因被
    告站在靠門的地方，要逃跑一定要經過他，且被告將其拖進
    他住處後，已經將門反鎖。而前抵抗時，亦有在被告住處牆
    壁留下血跡等語（見本院卷第52頁反面至第53頁），足見被
    害人於案發時，無法抵抗被告前揭所為。
  (2)衡情被告案發時手持美工刀，抵住被害人脖子之危及生命重
    要部位，被害人受此死亡威脅，已然無法抗拒，況被告為成
    年男子，被告身高175 公分、體重119 公斤，而被害人為成
    年女子，身高162 公分、體重50公斤（見本院卷第22頁反面
    、第53頁），足見被告身形高大壯碩，相較被害人僅一介孱
    弱女子，二者身型、體力差距甚大，被害人豈能抵抗？矧從
    被害人前已抵抗，卻遭被告持刀劃傷、拖入其前揭租屋處等
    情以觀，益見被害人實係無法抵禦。又被告將被害人拖入己
    租屋處，將被害人置於其熟悉、可掌控之實力支配空間等情
    觀之，均足以箝制被害人之自由意志，抑壓被害人之抗拒，
    而喪失其意思自由。是縱被告事後雖放開被害人，拿衛生紙
    給被害人擦拭受傷血跡，仍不能解免前揭被告對被害人所造
    成之內心壓制狀態，承前揭判例意旨，要與強盜罪之成立，
    不生影響。
  2.準此，足認被告自後摀住被害人嘴巴、持美工刀抵住被害人
    脖子，並將被害人拖入其前揭租屋處之舉，自足使被害人不
    能抗拒，益徵被告主觀上確有意圖為自己不法所有之強盜犯
    意，客觀上具有施以強暴、脅迫之強盜行為，灼然至明。
  (三)被告雖辯稱：伊主動把200 元又還給被害人。且向被害人要
    手機電話，只是要向被害人道歉云云，辯護人亦稱：本案有
    中止犯之適用云云。而按已著手於犯罪行為之實行，而因己
    意中止或防止其結果之發生者，減輕或免除其刑。結果之不
    發生，非防止行為所致，而行為人已盡力為防止行為者，亦
    同，刑法第27條第1 項定有明文，惟查：
  1.參以被告取得被害人之200 元現金及皮夾時，已將前揭物品
    置於其實力支配範圍而強盜既遂，且斯時被告尚未將被害人
    釋放，被害人仍處於被告強制拘禁狀態，意思自由、行為仍
    受被告箝制，犯罪之結果已經發生，已無中止犯適用之餘地
    ，事後被告雖將前揭200 元現金丟入被害人皮包、且任由被
    害人取回皮夾，亦僅為強盜後處分贓物行為，要難率認此為
    被告中止犯罪之行為，而為有利被告之認定。況被告事後亦
    向被害人索取手機號碼，以供日後索取錢財之用（詳後述）
    ，自難認被告此舉有何中止強盜犯罪之意思。
  2.被告辯稱：向被害人要手機電話號碼，是想事後向她道歉云
    云。惟被告苟有致歉之意，案發當時，被告自可「當面」向
    被害人道歉即可，何須再以透過電話方式道歉？況從被告案
    發清晨站立於租屋處樓梯口，目視被害人下樓以觀，被告自
    知悉被害人僅係樓上住戶，縱欲事後正式賠禮，找尋被害人
    亦非難事，豈須再向被害人索取私人手機號碼之必要？然被
    告卻捨此不為，顯悖常情，是被告前揭所辯，殊難置信。而
    被害人於警詢、偵訊及本院審理時均證稱：被告後來發現其
    身上真的沒有其他錢，就要求其手機電話號碼，告知其『不
    要跟家人講，且不要報案，需要多少錢，我會再打電話給妳
    』等語（見偵卷第18、64頁；本院卷第52頁），而被告亦於
    偵訊時坦認：有要求被害人不要跟家人講、不要報案等語（
    見偵卷第50頁），益見被告向被害人索取手機號碼之目的，
    實係欲趁私下無人知悉之時，再向被害人勒索財物。更見被
    告釋放被害人之際，主觀仍存有不法所有之意圖，難認有何
    中止犯罪之意思。
  3.準此，本件並無適用中止犯予以減刑之情，被告及辯護人前
    揭所辯，無足採憑。
  (四)酌以被害人對本案遭受強盜之時間、地點、強盜方式、過程
    、財物受損情形等主要基本事實，迭於警詢、偵訊及本院審
    理時均證述一致無牴，亦據證人彭婷證述在卷，核與被告前
    揭坦認部分相符，並有前揭客觀事證相輔。又衡被害人與被
    告間，素不相識，並無怨懟或金錢糾紛及仇恨，業據被害人
    證述在卷（見偵卷第19頁），亦據被告供承在卷（見偵卷第
    49至50頁），衡情酌理被害人斷無甘冒偽證刑責誣攀被告之
    理，足見被害人前揭證述，實屬信而有徵，堪以採信。是被
    告辯稱：伊未翻動被害人之皮包、皮夾，且未稱200 元太少
    云云，顯係臨訟畏罪之詞，殊無足採。
  (五)綜上，被告前揭所辯，顯係狡辯卸責之詞，委無足採。本案
    事證明確，被告上揭犯行，洵堪認定，應予依法論科。
二、論罪科刑部分：
  (一)按刑法第321 條第1 項第3 款，係以行為人攜帶兇器為其加
    重條件，此所謂兇器，其種類並無限制，凡客觀上足對人之
    生命、身體、安全構成威脅，具有危險性之兇器均屬之，且
    祇須行為時攜帶此種具有危險性之兇器為已足，並不以攜帶
    之初有行兇之意圖為必要（最高法院79年臺上字第5253號判
    例意旨參照）。查被告於前揭時、地所持之美工刀，刀片係
    屬金屬材質，且案發當時，亦劃傷被害人手指，已如前述，
    足徵該美工刀客觀上對人之生命、身體安全構成威脅，具有
    危險性，承前揭判例意旨，該美工刀，自屬兇器。且被告斯
    時手持該美工刀，抵住被害人脖子之危及生命重要部位，被
    害人受此死亡威脅，已然無法抗拒，況被告為成年男子，身
    強體壯，相較被害人女子之孱弱，且將被害人拖入己租屋處
    ，將被害人置於其熟悉、可掌控之實力支配空間。而被害人
    前已抵抗，卻遭被告持刀劃傷、拖入其前揭租賃處等情以觀
    ，益見被害人實係無法抵禦，此情節自已達不能抗拒之程度
    ，並核屬刑法第321 條第1 項第3 款之攜帶兇器之情形。是
    辯護人辯稱：被告所持美工刀，僅係平日工作之用，持用時
    並無持以強盜之故意，自無攜帶兇器強盜云云，不足為採。
  (二)又被告入屋後要求被害人交付財物，被害人即將身上僅存之
    200 元現金交付被告，被告拿取現金後，對被害人說：「20
    0 元太少」等語，即將200 元現金丟入被害人皮包，並隨手
    翻弄該皮包內之物品，再強取被害人之皮夾察看一節，業已
    認定如前，足見被告已收取被害人所交付之200 元現金及強
    取被害人皮夾於手中，均置於其得隨時支配狀態，自屬強盜
    既遂，則犯罪之結果已發生，且被告並無中止犯罪之意思，
    均如前述，自無中止犯之適用。
  (三)是核被告前揭所為，係犯強盜罪，而有刑法第321 條第1 項
    第3 款之攜帶兇器之情形，為同法第330 條第1 項之加重強
    盜罪。至被告摀住被害人嘴巴，持美工刀抵住被害人脖子，
    並將被害人拖入其前揭租屋處之恐嚇、強制及妨害自由部分
    ，為強盜行為之階段行為，均為加重強盜之高度行為所吸收
    ，不另論罪（最高法院22年上字第2064號判例意旨參照）。
  (四)按刑法第62條所定自首減刑，係以對於未發覺之犯罪，在有
    偵查犯罪職權之公務員知悉犯罪事實及犯人之前，向職司犯
    罪偵查之公務員坦承犯行，並接受法院之裁判而言。苟職司
    犯罪偵查之公務員已知悉犯罪事實及犯罪嫌疑人後，犯罪嫌
    疑人始向之坦承犯行者，為自白，而非自首。而所謂發覺，
    不以有偵查犯罪之機關或人員確知其人犯罪無誤為必要，僅
    須有確切之根據得為合理之可疑者，亦屬發覺（最高法院97
    年度臺上字第5969號判決意旨參照）。查證人即承辦員警林
    忠河於本院審理時結證稱：其係於100 年3 月21日上午8 時
    3 分許，接獲勤執中心來電說桃園縣中壢市○○○路9 之26
    0 號有搶案發生。其隨即於同日上午8 時10分到現場。被害
    人帶其等到桃園縣中壢市○○○路2 樓指著9 之260 號的門
    ，當時管理員也在場，管理員知道被告房東的電話，就打電
    話給房東，由房東告知其等被告的電話號碼及姓名。其可以
    確定是在當天上午8 時30分許到8 時35分之間知道被告真實
    姓名。因為其是上午8 時30分許打電話給房東，房東找租賃
    契約以後，又回報給其等。其在同日上午8 時35分許撥給被
    告時，被告電話是在通話中，就在此時被害人的手機也響起
    來，被害人就跟女警示意說是被告打來的，被害人拿給女警
    後，女警再拿給其，其就把電話接起來，其就問被告：「你
    是潘先生嗎，我是興國所的警員」，被告就說：「是」，其
    就問被告說：「你現在人在哪裡」，他就說：「我現在是在
    要前往派出所的路上，我快要到興國派出所」。其掛掉電話
    後5 分鐘內，派出所就通報被告已經到達等語（見本院卷第
    55頁反面至第57頁），復被害人係於100 年3 月21日上午8
    時1 分許報案，有桃園縣政府警察局中壢分局興國派出所（
    下稱興國派出所）受理報案臺資料影本1 份附卷可徵（見偵
    卷第38頁），然被告係於100 年3 月21日上午8 時45分許，
    始至興國派出所一節，業據被告供承在卷（見偵卷第9 頁）
    ，亦有刑事案件移送書1 份在卷可參（見偵卷第1 頁），足
    見被告尚未進入興國派出所前，被害人業已報案，而員警經
    被害人所提供被告租賃處所，訪查房東後，已知悉被告姓名
    ，有確切之根據，合理懷疑被告有前揭加重強盜犯行，自無
    適用自首減刑之情，附此敘明。
  (五)爰審酌被告正值青壯年，不思以正途償還債款，僅因積欠債
    務，缺錢花用，即持客觀上足以危害人之生命、身體安全之
    美工刀，摀住被害人嘴巴後，將被害人強拖進其租屋處內，
    強取財物，因被害人身上僅存財物微薄，不敷所用，而將前
    揭財物還給被害人，被害人所受財物損害甚微，然此尚未中
    斷被告不法所有意圖，竟再強索被害人手機電話號碼，以供
    日後索取財物之用，造成被害人身心受創，影響社會治安甚
    鉅，惡性非輕，且犯罪後猶避重就輕飾詞掩飾犯行，難認有
    悔意，犯後態度未佳等一切情狀，量處如主文所示之刑，以
    資儆懲。又本院經依刑法第57條規定所列各事項為前述各情
    狀綜合審認而認被告量處如主文所示之刑為適當，檢察官建
    請被告有期徒刑5 年，核屬過輕，尚非允洽，附此敘明。
  (六)至扣案美工刀1 把，為被告所有供犯罪所用之物，業據被告
    自承在卷（見本院卷第57頁反面），爰依刑法第38條第1 項
    第2 款規定宣告沒收。
據上論斷，應依刑事訴訟法第299 條第1 項前段，刑法第330 條
第1 項，第38條第1 項第2 款，判決如主文。
本案經檢察官蔡佩玲到庭執行職務。
中    華    民    國   100    年    6     月    23    日
                  刑事第八庭    審判長法  官   劉為丕
                                      法  官   呂綺珍
                                      法  官   謝枚霏
以上正本證明與原本無異。
如不服本判決應於收受判決後10日內向本院提出上訴書狀，並應
敘述具體理由。其未敘述上訴理由者，應於上訴期間屆滿後20日
內向本院補提理由書(均須按他造當事人之人數附繕本)「切勿逕
送上級法院」。
                                      書記官    林舒涵
中    華    民    國   100    年    6     月    29    日
附錄本判決論罪之法條：
中華民國刑法第330 條第1 項（加重強盜罪）
犯強盜罪而有第321 條第1 項各款情形之一者，處7 年以上有期
徒刑。